臺灣高等法院刑事判決　　　　　100年度上更（一）字第276號
上　訴　人　臺灣板橋地方法院檢察署檢察官
上　訴　人
即　被　告　吳皓嘉
選任辯護人　吳姿璉律師
上列上訴人因被告偽證案件，不服臺灣板橋地方法院98年度訴字
第678號，中華民國98年12月4日第一審判決（起訴案號：臺灣板
橋地方法院檢察署97年度偵字第13564號），提起上訴，經判決
後，由最高法院發回更審，本院判決如下：
    主  文
原判決關於吳皓嘉部分撤銷。
吳皓嘉犯偽證罪，處有期徒刑陸月，減為有期徒刑月。
    事  實
一、吳皓嘉與曾淑安（所涉偽證案件，業經原審法院通緝中）原
    為男女朋友關係，曾淑安之生母陳麗嫦嫁予曾忠塘後，曾淑
    安由曾忠塘收養為女兒。曾忠塘於民國（下同）94年9月10
    日因病入住財團法人臺灣基督教門諾會醫院（下稱花蓮門諾
    醫院）治療，因病情惡化，陳麗嫦於同年月27日將其轉至台
    北榮民總醫院治療。陳麗嫦於曾忠塘生病期間，將曾忠塘名
    下銀行存款新台幣（下同）數百萬元取走。曾忠塘發覺後，
    對曾淑安、陳麗嫦提出偽造文書等告訴，曾淑安由台灣花蓮
    地方法院審理，嗣經臺灣高等法院花蓮分院以96年度上訴字
    第338號判處有期徒刑1年6月，減為有期徒刑9月確定。陳麗
    嫦由臺灣板橋地方法院以95年度易字第975號案件判處有期
    徒刑8月後，經陳麗嫦上訴本院以95年度上訴字第4619號案
    件審理，駁回陳麗嫦之上訴，經上訴最高法院以98年度台上
    字第5507號撤銷發回本院後，復由本院以98年度上更 (一)
    字第459號判處有期徒刑7月，減為有期徒刑3年15日，再經
    陳麗嫦上訴，最高法院以100年台上字第3281號撤銷發回本
    院更審，由本院100年重上更（二）字第86號審理中，陳麗
    嫦撤回原台灣板橋地方法院之上訴而確定。曾忠塘於本院95
    年度上訴字第4619號刑事案件審理中，對陳麗嫦、曾淑安提
    起侵權行為損害賠償之附帶民事訴訟，嗣由本院以96年度重
    訴字第15號民事案件（即本院原96年度重附民字第2號）審
    理，判決陳麗嫦、曾淑安應連帶給付曾忠塘870萬7500元及
    自95年12月27日起至清償日止，按年息百分之5計算之利息
    ，經最高法院以97年度台上1823號判決駁回陳麗嫦、曾淑安
    之上訴而確定。又檢察官於本案於台灣板橋地方法院審理時
    ，認陳麗嫦另涉犯侵占罪，追加起訴，惟因其夫曾忠塘撤回
    告訴，由同院以98年度易字第1230號為公訴不受理之判決。
二、吳皓嘉於本院95年度上訴字第4619號審理陳麗嫦偽造文書案
    件時，於96年1月23日上午9時45分許，在本院刑事第五法庭
    ，以證人身分，就「陳麗嫦母女是否未經曾忠塘之授權，擅
    自辦理定存解約，並將款項提領轉存入陳麗嫦臺灣銀行館前
    分行帳戶內」，於案情有重要關係之事項，當庭具結後證稱
    ：「（問：告訴人〔曾忠塘〕有交代哪些事情？）他聽到醫
    生診斷說不太樂觀，就交代女兒〔曾淑安〕說要聯絡媽媽〔
    陳麗嫦〕下花蓮，要就家裡財務狀況做提領動作」、「（問
    ：除了這件事情，具體如何交代？）有幾筆定存單放在他哥
    哥〔曾忠塘之兄曾忠榮〕那裏，等他母親〔陳麗嫦〕來要去
    跟她哥哥〔曾忠榮〕拿，要去做解約，我記得是花蓮一信的
    定存單。」…「（問：榮總期間，有跟何人溝通何事？）到
    榮總後，被告〔陳麗嫦〕先回家發現永和的家遭小偷，被告
    〔陳麗嫦〕來有跟告訴人〔曾忠塘〕說，告訴人當下就叫被
    告〔陳麗嫦〕去做一些事如買電腦、做鋁門窗、銀行的財務
    要去提領，告訴人〔曾忠塘〕的意思就是要他〔陳麗嫦〕把
    錢集中保管起來」、「（問：如何集中保管起來？）把錢領
    出來，重新開個戶頭，告訴人〔曾忠塘〕都是交代被告〔陳
    麗嫦〕。」…「（問：不管在門諾或榮總，告訴人〔曾忠塘
    〕交代要把存款集中起來的便條紙上，寫什麼字？）把臺灣
    銀行或華僑銀行的錢，請媽〔陳麗嫦〕處理，提領作處理。
    」等虛偽不實之陳述。
三、案經曾忠塘（嗣於99年1月18日死亡）告發，由臺灣板橋地
    方法院檢察署檢察官偵查後起訴。
    理  由
一、證據能力部分：
    本案以下認定事實所引用之證據，檢察官、被告及其辯護人
    均未曾就證據能力表示異議，經核各該證據依刑事訴訟法規
    定，均無不具證據能力之情事，故本院認皆得作為認定被告
    有罪之依據。
二、實體認定部部分：
    被告吳誥嘉於本院本次更審中認罪，坦承犯行（見本院更一
    審卷第39頁、第85頁背面、第89頁）。核與證人即告發人曾
    忠塘、證人曾忠榮於偵查及原審審理中具結證述之情節相符
    （見他字3529號卷第29頁至第31頁、第46頁至第48頁，偵字
    13564號卷第30頁背面、第34頁、第35頁，原審卷第41頁、
    第159頁）。復有96年1月23日被告於本院審判程序作證之筆
    錄及證人結文（見他字卷第59頁至第71頁）、花蓮門諾醫院
    98年4月25日基門醫烜字第98-0859號函附護士紀錄（見原審
    卷第67頁背面）。曾忠塘93年之手稿、住院期間所書寫之日
    常札記、曾忠塘與陳麗嫦相互所寄之存證信函、花蓮門諾醫
    院、台北榮民總醫院之診斷證明書、醫療費用收據（見本院
    上訴字卷第12頁至第128頁）、病危通知書（見原審卷第44
    頁）花蓮第一信用合作社定期存款中途解約申請書、取款憑
    條、花蓮一信客戶往來明細資料，附於陳麗嫦之刑事案件卷
    內可稽。被告吳皓嘉作證之陳麗嫦偽造文書等案件，迭經臺
    灣板橋地方法院以95年度易字第975號案件判處有期徒刑8月
    後，經陳麗嫦上訴本院以95年度上訴字第4619號案件審理，
    駁回陳麗嫦之上訴，經上訴最高法院以98年度台上字第5507
    號撤銷發回本院後，復由本院以98年度上更 (一)字第459號
    判處有期徒刑7月，減為有期徒刑3年15日，再經陳麗嫦上訴
    ，最高法院以100年台上字第3281號撤銷發回本院更審，由
    本院100年重上更（二）字第86號審理，陳麗嫦撤回原台灣
    板橋地方法院之上訴而確定，有各該判決及本院陳麗嫦前案
    紀錄表在卷可查。足證陳麗嫦對其確有犯偽造文書等罪，判
    處罪刑在案，並已折服，撤回上訴。另相關之曾淑安偽造文
    書部分，亦經臺灣高等法院花蓮分院以96年度上訴字第33 8
    號判處有期徒刑1年6月，減為有期徒刑9月確定，有該判決
    可稽。陳麗嫦、曾淑安既未經曾忠塘同意授權而偽造文書，
    冒領取款，被告吳皓嘉所證述為虛偽不實。其自白與事實相
    符，罪證已臻明確，犯行洵堪認定。
三、被告之罪責及撤銷改判之理由：
(一)核被告吳皓嘉所為，係犯刑法第168條之偽證罪。起訴書雖
    漏未敘明吳皓嘉於96年1月23日具結後證稱：「（問：除了
    這件事情，具體如何交代？）有幾筆定存單放在他哥哥那裏
    ，等他母親來要去跟她哥哥拿，要去做解約，我記得是花蓮
    一信的定存單」部分。惟此部分同應構成偽證罪行，與起訴
    書所載犯罪事實具有單純一罪之關係，依審判不可分原則而
    為起訴效力所及，本院自應一併予以審判。
(二)原審對被告為有罪科刑之判決，固非無見。惟查：刑法第
    172條規定：犯第168條至第171條之罪，於所虛偽陳述或所
    誣告之案件，裁判或懲戒處分確定前自白者，減輕或免除其
    刑。被告於本次審理中自白認罪，雖已在所虛偽陳述之裁判
    已撤回上訴確定後，不得依該規定減刑，但終有悔改之意，
    ，自白認罪，對曾忠塘家屬表示歉意，原審以其一再飾詞否
    認犯罪，並無悔意而為量刑依據，尚有未合。公訴人上訴意
    旨，以原審量刑過輕，就原審法院適法範圍所為裁量權之行
    使為爭執，被告上訴意旨希望給予緩刑，惟被告雖對告發人
    曾忠塘之家屬表示歉意，但未能和解，其家屬表示不能原諒
    被告所為，尚不宜宣告緩刑，惟原判決既有可議，自應由本
    院將被告吳皓嘉部分撤銷改判。審酌被告吳皓嘉並無前科之
    素行，其為曾淑安男友，於作證時就案情相關之重要事項為
    虛偽之證言，對國家司法之公正性產生危害，影響司法程序
    之進行，妨害司法正義之實現，兼衡其犯罪動機、手段、及
    終能認罪自白犯行，尚知悔悟於等一切情狀，乃量處其有期
    徒刑6月。又被告犯罪時間在96年4月24日之前，符合中華民
    國96年罪犯減刑條例之減刑規定，依該條例第2條第1項第3
    款減其刑期二分之一為有期徒刑3月，以示懲儆。
四、據上論斷，應依刑事訴訟法第369條第1項前段、第364條、
    第299條第1項前段，刑法第168條，中華民國罪犯減刑條例
    第2條第1項第3款、第7條，判決如主文。
本案經檢察官曾忠己到庭執行職務
中    華    民    國    100   年    11    月    15   日
                  刑事第十一庭審判長法  官  許宗和
                                    法  官  沈君玲
                                    法  官  趙功恆
以上正本證明與原本無異。
如不服本判決，應於收受送達後10日內向本院提出上訴書狀，其
未敘述上訴之理由者並得於提起上訴後10日內向本院補提理由書
（均須按他造當事人之人數附繕本）「切勿逕送上級法院」。
                                    書記官  陳佳伶
中    華    民    國   100    年    11    月    15    日
附錄本案論罪科刑法條全文：
刑法第168條
於執行審判職務之公署審判時或於檢查官偵查時，證人、鑑定人
、通譯於案情有重要關係之事項，供前或供後具結，而為虛偽陳
述者，處7 年以下有期徒刑。